---
from: markdown+emoji
code-annotations: hover
---

# Documentação dos Censos

## Documentação do censo disponível no {censobr}

Além de funções para leitura dos dados, o pacote {censobr} traz ainda um conjunto de funções que permitem rápido acesso à documentação dos censos demográficos, incluindo os dicionários de variáveis, questionários e manual do entrevistador para entrevistas.


**Tabela 2. Funções de documentação disponíveis no {censobr}**

```{=html}
<!DOCTYPE html>
<html lang="en">
<head>
    <meta charset="UTF-8">
    <meta name="viewport" content="width=device-width, initial-scale=1.0">
    <style>
        table {
            width: 100%;
            border-collapse: collapse;
        }
        table, th, td {
            border: 1px solid black; /* Thicker border for better visibility */
        }
        th, td {
            padding: 10px;
            text-align: center;
        }
    </style>
</head>
<body>

<table>
    <thead>
        <tr>
            <th rowspan="2">Função</th>
            <th rowspan="2">Documentação</th>
            <th rowspan="2">Tipo</th>
            <th colspan="7">Disponibilidade</th>
        </tr>
        <tr>
            <th>1960</th>
            <th>70</th>
            <th>80</th>
            <th>91</th>
            <th>2000</th>
            <th>10</th>
            <th>22</th>
        </tr>
    </thead>
    <tbody>
        <tr>
            <td rowspan="2">data_dictionary()</td>
            <td rowspan="2">Dicionário de variáveis</td>
            <td>Microdados</td>
            <td><i>X</i></td>
            <td>X</td>
            <td>X</td>
            <td>X</td>
            <td>X</td>
            <td>X</td>
            <td><i>em breve</i></td>
        </tr>
        <tr>
            <td>Agregados de setores censitários</td>
            <td></td>
            <td></td>
            <td></td>
            <td></td>
            <td>X</td>
            <td>X</td>
            <td><i>em breve</i></td>
        </tr>
        <tr>
            <td>questionnaire()</td>
            <td>Questionários</td>
            <td>Longo e curto</td>
            <td>X</td>
            <td>X</td>
            <td>X</td>
            <td>X</td>
            <td>X</td>
            <td>X</td>
            <td>X</td>
        </tr>
        <tr>
            <td>interview_manual()</td>
            <td>Manual do entrevistador</td>
            <td>-</td>
            <td>X</td>
            <td>X</td>
            <td>X</td>
            <td>X</td>
            <td>X</td>
            <td>X</td>
            <td>X</td>
        </tr>
    </tbody>
</table>

</body>
</html>

```

Todas funções de documentação baixam os arquivos em formato `.html` ou `.pdf`, e abrem o documento no navegador (*browser*). Assim como as funções de leitura de dados do {censobr}, essas funções de documentação também salvam os arquivos num cache local na primeira vez que a função é rodada. Assim, quando o usuário roda a função novamente, o pacote simplesmente carrega o arquivo local de maneira quase instantânea.


## Dicionário de dados

A função `data_dictionary()` carrega o dicionário de variáveis, apontando a definição de cada variável e o significado de suas categorias no caso de variáveis categóricas. Atualmente, a função abrange os dicionários dos microdados da amostra para todos os censos brasileiros desde 1960: `c(1960, 1970, 1980, 1991, 2000 e 2010)`. Além disso, a função também inclui atualmente os dicionários dos dados do universo agregados em setores censitário para os anos 2000 e 2010.



```{r, eval = FALSE}
library(censobr)

# dicionário de variáveis de pessoas (microdados da amostra)
data_dictionary(year = 2010, 
                dataset = 'population')

# dicionário de variáveis de domicílios (microdados da amostra)
data_dictionary(year = 2010, 
                dataset = 'households')


# dicionário de variáveis de setores censitários (agregados do universo)
data_dictionary(year = 2010, 
                dataset = 'tracts')
```
 
## Questionários

Com frequência, é importante se entender a estrutura e fluxo do questionário utilizado em pesquisas de coleta de dados. A função `questionnaire()` inclui os questionários utilizados na coleta de dados de todos os censos brasileiros desde 1960.

Além de passar o parâmetro `year`, o usuário precisa indicar o tipo de questionário de interesse, se o questionário curto do universo (`type = 'short'`) ou o questionário longo utilizado na pesquisa amostral (`type = 'long'`).

```{r, eval = FALSE}
# questionário curto da pesquisa do universo
questionnaire(year = 2022, 
              type = 'short')

# questionário longo da pesquisa amostral
questionnaire(year = 2022, 
              type = 'long')
```


## Manual do entrevistador

Por fim, a função `interview_manual()` faz o download e abre no navegador o "Manual do Recenseador", ou seja, o manual de instruções para os recenseadores do IBGE sobre como coletar os dados do censo. Estão disponíveis os manuais de todos os censos desde 1960.

```{r, eval = FALSE}
# Censo de 2010
interview_manual(year = 2022)

# Censo de 1970
interview_manual(year = 1960)
```



